【裁判字號】    95,選訴,32
【裁判日期】    951226
【裁判案由】    賄選
【裁判全文】
臺灣屏東地方法院刑事判決              95年度選訴字第32號
公  訴  人  臺灣屏東地方法院檢察署檢察官
被      告  丙○○
選任辯護人  蔡將葳律師
被      告  甲○○
指定辯護人  本院公設辯護人丁○○
上列被告因賄選案件，經檢察官提起公訴（95年度選偵字第44號
），本院判決如下：
    主  文
丙○○對於有投票權之人交付賄賂，而約其投票權為一定之行使
，處有期徒刑年貳月，褫奪公權伍年。
甲○○共同有投票權之人收受賄賂，而許以其投票權為一定之行
使，累犯，處有期徒刑陸月，如易科罰金以銀元佰元即新臺幣
玖佰元折算壹日，褫奪公權貳年。賄賂款新臺幣貳仟元沒收。
    事  實
一、甲○○曾因賄選案件，經本院判處有期徒刑4 月，如易科罰
    金以銀元300 元折算1 日，褫奪公權2 年，又判處有期徒刑
    3 月，如易科罰金以銀元300 元折算1 日，褫奪公權1 年，
    並經定其應執行之刑為有期徒刑5 月，如易科罰金以銀元30
    0 元折算1 日，褫奪公權2 年，於民國94年6 月3 日確定，
    有期徒刑部分甫於94年6 月28日易科罰金執行完畢。緣丙○○登記參加95年6 月10日舉行之屏東縣第18屆村里長選舉，
    競選連任屏東縣屏東市太平里里長，為籤號1 號之候選人，
    詎丙○○為求順利當選，竟基於對有投票權之人交付賄賂而
    約其投票權為一定行使之犯意，於95年5 月30日（起訴書誤
    載為29日）即端午節前1 天近午時分，前往屏東縣屏東市○○里○○路21號之1 甲○○住處，向甲○○拜票尋求支持（
    甲○○尚在褫奪公權期間內並無投票權為丙○○所不知），
    並在該住處客廳內交付賄賂款新臺幣（下同）500 元之鈔票
    4 張共2,000 元予甲○○，用以向甲○○及其戶內有投票權
    之人買票請求投票支持，而約其投票權為一定之行使。甲○○雖不具投票權人之身分，仍收受上開賄賂，並與其妻即具
    有投票權人身分之戊○○，共同基於投票受賄之犯意聯絡，
    由甲○○將上開賄賂轉交戊○○收受，而許以投票權為一定
    之行使（戊○○部分另經檢察官依職權為不起訴之處分），
    戊○○收到上開賄賂後則再轉給不知情之子女乙○○、江宗
    鳴零用花費。嗣經民眾A1於95年6 月1 日向警方檢舉，而循
    線查獲。
二、案經屏東縣警察局移送臺灣屏東地方法院檢察署檢察官偵查
    起訴。
    理  由
壹、程序方面：
一、按證人、鑑定人依法應具結而未具結者，其證言或鑑定意見
    ，不得作為證據；被告以外之人於偵查中向檢察官所為之陳
    述，除顯有不可信之情況者外，得為證據，刑事訴訟法第15
    8 條之3 、第159 條之1 第2 項定有明文。本件證人戊○○
    、乙○○及被告甲○○以證人身分於檢察官偵查中所為之陳
    述（未具結部分除外），已依法具結，且其等均未提及檢察
    官偵查中有不法取供之情形，亦無證據可釋明上開供述有顯
    不可信之情形，則其等於檢察官偵查中所為各該證言，自均
    有證據能力，此外其等與江宗鳴、江信佶、江啟川、徐兆慧
    於檢察官偵查中所為之陳述，均未依法具結，自均不具有證
    據能力。
二、按被告以外之人，於審判外之言詞或書面陳述，除法律有規
    定者外，不得作為證據，刑事訴訟法第159 條第1 項規定甚
    明。被告以外之人（包括證人、鑑定人、被害人及共同被告
    等），於審判外之言詞或書面陳述，為所謂傳聞證據，由於
    傳聞證據有悖於法院直接審理及言詞審理之精神，妨礙當事
    人之反對詰問權，影響程序正義之實現，除法律有規定者（
    例如同法第159 條第2 項、第159 條之1 至第159 條之5 、
    第206 條等外），原則上不具有證據能力。本件證人A1、江
    宗鳴、江信佶、江啟川、徐兆慧、戊○○、乙○○及共同被
    告甲○○於警詢時之陳述，本屬傳聞證據，且證人A1、江宗
    鳴、江信佶、江啟川、徐兆慧均未於本院審理時出庭為陳述
    ，證人戊○○、乙○○及被告甲○○以證人身分於本院審理
    時所為供述，核與其等於警詢時之陳述一致，均不符合同法
    第159 條之2 規定，故其等於警詢時之陳述均不具有證據能
    力。
貳、實體方面：
一、前揭事實，迭據被告甲○○於警詢、檢察官偵查中及本院審
    理時坦承不諱，核與證人戊○○、乙○○於檢察官偵查中及
    本院審理時證述之情節相符。訊據被告丙○○雖矢口否認有
    何賄選犯行，辯稱：伊已連任五屆里長，並無必要買票，且
    亦未為買票而交付被告甲○○金錢云云，惟查：
(一)、被告丙○○為95年6 月10日舉行之屏東縣屏東市第18屆里長
    選舉太平里里長之候舉人，籤號為1 號，另一候選人為2 號
    陳洪秀華，有公告1 件附於偵查卷內可稽，被告丙○○並非
    同額競選，自非毫無買票之必要。又被告甲○○曾因賄選案
    件，經本院判處有期徒刑4 月及3 月，應執行有期徒刑5 月
    ，並經宣告褫奪公權2 年，於94年6 月3 日確定，有臺灣高
    等法院被告前案紀錄表在卷可憑，依95年6 月10日適用之修
    正前刑法第36條規定，被告甲○○自94年6 月3 日起2 年內
    並無行使選舉權之資格，從而其即非95年6 月10日該次里長
    選舉之有投票權之人，亦不能單獨成立刑法第143 條第1 項
    之投票受賄罪。
(二)、被告丙○○確曾於95年5 月30日即端午節前1 天接近中午時
    ，在屏東縣屏東市○○里○○路21號之1 被告甲○○住處客
    廳內，交付500 元鈔票4 張合計2,000 元予被告甲○○，請
    求投票支持伊，被告甲○○於其離開後，旋將之轉交有投票
    權之其妻戊○○，並告以上情各事實，業據被告甲○○以證
    人身分證稱：「這二千元是丙○○拿給我的，他是在距今約
    一個星期之前拿給我的，大約是在今年五月二十九日快要中
    午時拿給我的，他是拿到我家給我的，當天只有我和丙○○
    在場，他拿給我的目的是希望我支持他選舉這次的里長」、
    「（問：二千元怎麼算？）就是算我的戶口的份，所以有我、
    我太太戊○○、乙○○、江宗鳴等四人的錢」（見選他字第
    124 號卷第61頁）、「有的，他拿錢到我家，但是忘記時間
    。他拿2 千元給我，500 元的4 張」、「我說我家有4 票」
    、「丙○○走後我就拿給她（指戊○○）」、「（問：你拿
    錢之前或之後是否告訴家人投票給丙○○）我有告訴我太太
    。其他人沒有說。」（見本院95年12月12日審判筆錄）。並
    據證人戊○○證稱：「他（指被告甲○○）說這是一號里長
    的，我問他為何要拿這些，他就說『你就拿去，這是自己人
    才有，只有家裡的人才有的，這次里長選舉投票給一號丙○○』」（見選他字第124 號卷第53頁）、「投票前我先生拿
    2, 000元給我，忘記面額如何」、「我先生只說里長丙○○
    （拿的）」（見本院95年12月12日審判筆錄）。證人乙○○
    亦證稱：「（問：妳上次跟警察說妳媽媽拿二千元給妳之前
    一個小時，妳有看到丙○○去妳家？）有。」「（問：確實
    是庭上的丙○○？）是。」（見選偵字第44號卷第11頁）「
    （問：你媽媽給你錢那天丙○○是否去你家？）有，當時他
    去找我爸爸，我有跟他打招呼」等語（見本院95年12月12日
    審判筆錄）。被告甲○○與證人戊○○、乙○○所證情節大
    致相符，且苟無其事，被告甲○○豈有自證其罪，證人戊○○豈有陳述對其夫不利之證詞之理？足證其等所證非虛，被
    告丙○○否認有為買票而交付2,000 元予被告甲○○之事實
    ，顯屬卸責之詞，要無可採。又依被告甲○○及證人戊○○
    之供述，被告丙○○買票之日期為端午節前一日或前二日，
    當天為晴天，而依卷附95年高雄區農業改良場逐日雨量資料
    之記載（見本院卷第44頁），端午節前二日即95年5 月29日
    單日降雨量達97.5毫米，翌日即95年5 月30日之降雨量則僅
    有1.5 毫米，兩相比較，前述被告丙○○買票之日期應係95
    年5 月30日方為正確。
(三)、被告甲○○收受被告丙○○交付之賄賂2,000 元後，將之轉
    交予戊○○，並無特別情事得據以推知其有與被告丙○○共
    同向戊○○買票之意思，且由其與戊○○乃夫妻，共同生活
    於一戶之內，關係密切觀之，毋寧認其係立於「賣票」之一
    方，較合乎通常之社會觀念，準此，被告甲○○無投票權人
    之身分，其與有投票權人身分之戊○○共同受賄而許以投票
    權為一定之行使，應依修正前刑法第31條第1 項之規定，論
    以投票受賄罪之共同正犯。
(四)、綜上所述，被告丙○○否認有賄選情事，所辯不足採信，本
    件事證明確，被告丙○○、甲○○犯行均堪認定。
二、按行為後法律有變更者，適用行時之法律。但行為後之法律
    有利於行為人者，適用最有利於行為人之法律。修正後刑法
    第2 條第1 項定有明文。茲因本件論罪科罰所用之刑法於94
    年2 月2 日修正公布，95年7 月1 日施行，被告行為後刑法
    法律有變更，爰比較新舊法如下：
(一)、法定刑罰金部分：按修正前刑法第33條第5 款規定：「罰金
    ：一元以上。」修正後改為：「罰金：新臺幣一千元以上，
    以百元計算之。」比較新舊法，關於刑法第143 條第1 項法
    定刑罰金部分，以適用修正前之規定較有利於被告甲○○。
(二)、共同正犯部分：按修正前刑法第28條規定：「二人以上共同
    實施犯罪之行為者，皆為正犯。」修正後改為：「二人以上
    共同實行犯罪之行為者，皆為正犯。」將原來共同正犯之共
    同「實施」犯罪，改為共同「實行」犯罪，剔除完全未參與
    犯罪相關行為之實行之「陰謀共同正犯」及「預備共同正犯
    」，屬於行為可罰性要件之變更，惟本件被告甲○○既已著
    手實行犯罪構成要件之行為，無論依新法或舊法，均成立共
    同正犯，適法新法並無較為有利之情形。
(三)、無特定身分關係之共犯部分：按修正前刑法第31條第1 項規
    定：「因身分或其他特定關係成立之罪，其共同實施或教唆
    幫助者，雖無特定關係，仍以共犯罪。」修正後將實施改為
    實行，其結果刪除「陰謀正犯」及「預備正犯」之適用，且
    但書增設無特定關係者「得減輕其刑」之規定，比較新舊法
    ，以適法新法較有利於被告甲○○。
(四)、累犯部分：按依修正前刑法第47條規定，累犯之成立不以故
    意再犯為必要，依修正後刑法第47條第1 項規定，則以出於
    故意再犯者為限，屬科刑規範之變更，惟本件被告甲○○既
    係故意再犯，無論依新法或舊法，均構成累犯，適用新法並
    無較為有利之情形。
(五)、易科罰金部分：按依修正前刑法第41條第1 項前段及修正前
    罰金罰鍰提高標準條例第2 條規定，有期徒刑或拘役易科罰
    金，以銀元100 元以上300 元以下（即新臺幣300 元以上90
    0 元以下）折算1 日，依修正後刑法第41條第1 項前段規定
    ，則改為以新臺幣1,000 元、2,000 元或3,000 元折算1 日
    ，比較新舊法，關於被告甲○○所處有期徒刑易科罰金之折
    算標準，以適用舊法對其較為有利。
(六)、褫奪公權部分：按修正前刑法第37條第2 項規定：「宣告六
    月以上有期徒刑，依犯罪之性質認為有褫奪公權之必要者，
    宣告褫奪公權一年以上十年以下。」修正後將裁量宣告褫奪
    公權之有期徒刑宣告刑下限，由6 月提高為1 年。惟本件宣
    告褫奪公權部分，應優先適用公職人員選舉罷免法第98條第
    3 項之規定，亦即以宣告有期徒刑以上之刑為已足，不受宣
    告6 月或1 年以上有期徒刑之限制，則修正後刑法第37條第
    2 項之規定對於被告即無較為有利之情形。
(七)、如後所述，被告甲○○係被判處有期徒6 月，得易科罰金，
    則綜合比較結果，被告行為後變更之刑法法律對其等並無較
    為有利之利情形，本件仍應適用被告行為時刑法之規定。
三、核被告丙○○所為，係犯公職人員選舉罷免法第90條之1 第
    1 項之對於有投票權人交付賄賂罪，被告甲○○則係犯修正
    前刑法第143 條第1 項之投票受賄罪，公訴人認被告甲○○
    係犯公職人員選舉罷免法第90條之1 第1 項之對於有投票權
    人交付賄賂罪，容有未洽，起訴法條應予變更。被告甲○○
    無投票權人之身分，與有投票權人身分之戊○○間，就所犯
    投票受賄罪有犯意聯絡及行為分擔，依修正前刑法第28條及
    第31條第1 項規定，均應論以共同正犯。被告甲○○曾因賄
    選案件，經本院判處有期徒刑4 月，如易科罰金以銀元300
    元折算1 日，褫奪公權2 年，又判處有期徒刑3 月，如易科
    罰金以銀元300 元折算1 日，褫奪公權1 年，並經定應執行
    之刑為有期徒刑5 月，如易科罰金以銀元300 元折算1 日，
    褫奪公權2 年，於94年6 月3 日確定，有期徒刑部分甫於94
    年6 月28日易科罰金執行完畢，有臺灣高等法院被告前案紀
    錄表在卷可憑，被告甲○○受有期徒刑之執行完畢後，5 年
    以內再犯本件有期徒刑以上之罪，為累犯，應依法加重其刑
    。被告甲○○犯本件刑法第143 條第1 項之罪，在偵查中及
    審判中自白，應依公職人員選舉罷免法第97條之2 第1 項之
    規定，減輕其刑，並先加後減。爰審酌被告丙○○、甲○○
    之素行，所為對選舉純潔與公正之影響，及其等買票、賣票
    之規模，暨被告甲○○於犯罪後勇於承認，被告丙○○則不
    敢坦然面對以承認犯行等一切情狀，分別量處如主文所示之
    刑，及就被告甲○○部分諭知易科罰金之折算標準，並各依
    公職人員選舉罷免法第第98條第3 項之規定宣告褫奪公權。
    又被告甲○○與戊○○所收受之賄賂款2,000 元，併依修正
    前刑法第143 條第2 項之規定宣告沒收（現金為可替代之物
    ，無不能沒收之慮，毋庸併為追徵價額之諭知）。
據上論斷，應依刑事訴訟法第299 條第1 項前段、第300 條，公
職人員選舉罷免法第90條之1 第1 項、第97條之2 第1 項、第98
第3 項，刑法第11條、第2 條第1 項前段、修正前刑法第28 條
、第31條第1 項、第143 條第1 項、第2項、第47條、第41條第1
項前段、第37條第2 項，罰金罰鍰提高標準條例第1 條前段、修
正前罰金罰鍰提高標準條例第2 條，判決如主文。
中    華    民    國    95    年    12    月    26    日
                  刑事第三庭    審判長法  官
                                      法  官
                                      法  官  春生
以上正本證明與原本無異。
如不服本判決應於收受本判決送達後十日內向本院提出上訴書狀
，其未敘述上訴理由者，並得於提起上訴後十日內向本院補提理
由書狀（均須按他造當事人之人數附繕本）「切勿逕送上級法院
」
                                書記官  唐淑嫻
中    華    民    國    95    年    12    月    26    日
附金本判決論罪之法條：
公職人員選舉罷免法第90條之1第1項
對於有投票權之人，行求期約或交付賄賂或其他不正利益，而約
其不行使投票權或為一定之行使者，處3 年以上10年以下有期徒
刑，得併科新臺幣1 百萬元以上1 千萬元以下罰金。
刑法第143條第1項
有投票權之人，要求、期約或收受賄賂或其他不正當利益，而許
以不行使其投票權或為一定之行使者，處3 年以下有期徒刑，得
併科5千 元以下罰金。


司法院資訊處製作；財團法人民間司法改革基金會備份。
